【裁判字號】    90,判,2145
【裁判日期】    901116
【裁判案由】    新型專利舉發
【裁判全文】
最  高  行  政  法  院  判  決                    九十年度判字第二一四五號
    原      告  甲○○
    被      告  經濟部智慧財產局（承受原經濟部中央標準局業務）
    代  表  人  陳明邦
右當事人間因新型專利舉發事件，原告不服行政院中華民國八十九年二月十八日台八
十九訴字第○四九八四號再訴願決定，提起行政訴訟。本院判決如左：
    主  文
原告之訴駁回。
訴訟費用由原告負擔。
    事  實
緣本件關係人黃鎮岳及蔡文斌於民國八十六年六月二十七日以其「主機面板間接開關
之改良」包括主機面板，一定距離處設缺口，俾令磁碟片由缺口處插入，靠近缺口處
設穿孔，穿孔兩鄰側分別凸設一定距離之兩相對應槽體，槽體另一端設兩相對應之嵌
合部；壓縮元件，設有一板片，該板片可活動地嵌合在兩槽體中，兩端由嵌合部嵌合
，令板片不致滑脫於兩槽體外，板片之一面凸設一桿體，桿體可外露於主機面板之穿
孔；彈性元件，穿套在桿體中，令板片具有往復性；藉上述裝置，使用者可令磁碟機
容置在主機面板內面；當磁片放入缺口時，磁碟機之凸體會向外抵壓，將與其抵觸之
桿體彈出穿孔外，欲取出磁片時，則按壓桿體會藉由彈性元件抵壓磁碟機之凸體，令
磁碟片退出；可適於任何型式之磁碟機，達相容性、具人性化功效等情，向被告申請
新型專利，經被告編為第00000000號審查，准予專利，於公告期滿審查確定
後，發給新型第一三一九五九號專利證書。原告以本案申請前已見於刊物及公開使用
，有違專利法第九十七條、第九十八條第一項第一款及第二項規定云云，檢具德國西
元一九九五年三月出版之「ct magazin fur computer technik」 雜誌（下稱引證資
料），對之提出舉發。案經被告審查，為本案舉發不成立之審定，發給八十八年一月
十九日台專（判）○五○一六字第一○二三五七號專利舉發審定書。原告不服，循序
提起訴願、再訴願，均遭決定駁回，遂提起本訴，茲摘兩造訴辯意旨如次：
原告起訴意旨略謂：一、按專利法第九十七條規定：「稱新型者，謂對物品之形狀、
構造或裝置之創作或改良」，尋繹法意可知，若該物品之結構或設置係非創作或改良
者，自不應准予新型專利，且又按同法第九十八條第一項第一款、第二項之規定。「
凡可供產業上利用，無下列情事之一者得依本法申請取得新型專利」「申請前已見於
刊物或已公開使用者」「新型係運用申請前既有之技術或為熟習該項技術者所能輕易
完成且未能增進功效者，雖無前項所列情事，仍不得依法取得新型專利。」二。原告
對原處分所為「舉發不成立」及原決定機關所為「訴願駁回」之決定，以及行政院所
為「再訴願駁回」之決定，實難甘服，蓋專利法第九十八條第一項第一款已明文規定
，申請前已見於刊物或已公開使用者，依法不得取得專利，另第二項亦規定，新型係
運用申請前既有之技術或知識，而為熟習該項技術者所能輕易完成且未能增進功效時
，雖無前項所列情事，仍不得依本法申請取得新型專利。今查，被舉發案之專利範圍
第一項之一缺口、一穿孔為習知技術，是不當之專利範圍，但被告非但無依職權再次
審核專利範圍，並要求被舉發人修改申請專利範圍，而以無內部結部結構說明，無法
證明具有本案構造特徵及功效之偏差理由加以核駁舉發案，實難令人心服。另觀原告
舉發之證據二、三係確實為一缺口、一穿孔，與被舉發案之一缺口、一穿孔完全相同
，被告亦認同，且該一缺口、一穿孔只是一種必定之設置無結構與技術可言，且於證
據二、三已有明確之揭露，並在該被舉發案申請日之前公開於公信力之刊物，該一缺
口、一穿孔只是一種必須之設置亦無技術與結構可言，再觀被舉發案之專利舉發答辯
理由書之第三頁最後一段亦見被舉發人其自述：任何人皆知每一部電腦面板上皆具有
至少一缺口及穿孔。由上述可知電腦面板上之一缺口、一穿孔確為一種習知與必然之
設置，實不應列入為專利範圍，理應刪除不當之專利訴求。事實上，就專利法之立法
精神而言，只要是已公開或是習用之技術即不得做為專利特徵之一部分，若有誤准，
亦應予撤銷或函之修正，其最主要原因，乃在於其喪失新穎性，同時，類同此案，因
專利範圍若干部分早在申請前已公開或他人已申請者，審查委員即會函知修正，而附
件一即是舉發後審查委員函知須將已公開之部分修正，不得做為專利特徵之一之申請
專利範圍修正本及舉發審定書。三、又再訴願委員顯然未詳閱被舉發案之申請專利範
圍，既為其申請專利範圍，自為其特徵所在，又引證案業已揭示完全相同之「一缺口
」及「一穿孔」，則何來未揭示，蓋，以本案而言，若被舉發人專利範圍中之缺口及
穿孔等構件，在其之前已有人申請並取得專利，試問被舉發人其專利中之缺口及穿孔
構件應否給予專利，事實上是不能給予專利，必須予以刪除，倘其為組成所不可缺之
結構，則該等部分不得為專利特徵部分。始符合專利法第九十七條之立法精神。四、
請參行政法院七十二年判字第一○○九號判決，該判決已明確指出申請前已見於刊物
即喪失其新穎性。被舉發案專利範圍中之「一缺口」及「一穿孔」，其結構用途屬一
般習用者，難謂具新穎性，再訴願委員不察，反以其必須與壓縮元件、彈性元件等組
成方克達成，實屬不當與違法，原處分及原決定之理由，實難令原告或一般人信服，
其次原告於訴願、再訴願所述理由，亦以之作為行政訴訟之理由，故請鈞院一併審查
判決將再訴願決定、訴願決定及原處分均撤銷，以保障原告合法之權益等語。
被告答辯意旨略謂：一、起訴理由所稱「系爭專利應修正申請專利範圍」一節，並不
正確，由引證資料與系爭專利之比較結果，引證資料僅揭示主機面板之外觀，並未揭
示主機面板內之構造特徵，單憑面板正面之水平缺口與穿孔等結構，實無法認定其與
系爭專利主機面板間接開關之結構、功效相同，系爭專利申請專利範圍係以達成適用
容置多種廠牌磁碟機之整體結構為請求標的，並未指缺口及穿孔等部分構件為其創作
特徵，就整體構造而言，系爭專利之申請專利範圍已很明確，並無修正之必要。二、
起訴理由所稱「再訴願駁回理由不當」一節，並不正確。事實上，再訴願駁回之理由
係依據引證資料與系爭專利之比較結果，由於引證資料僅揭示主機面板之外觀，並無
揭示系爭專利主機面板之對應槽、壓縮元件與彈性元件等構件，僅由引證資料所示主
機面板正面之水平缺口與穿孔等，尚無法認定其亦與系爭專利可適用容置多種廠牌磁
碟機之結構、功效相同，遽謂系爭專利不具新穎性及進步性；且就整體構造而言，系
爭專利申請專利範圍明確，亦無修正之必要，再訴願駁回理由，並無不當。綜上論述
，原告之訴顯無理由，請求駁回原告之訴等語。
    理  由
按稱新型者，謂對物品之形狀、構造或裝置之創作或改良，為專利法第九十七條所規
定。又核准專利之新型，任何人認有違反專利法第九十七條至第九十九條規定，應撤
銷其新型專利權者，依同法第一百零五條準用第七十二條第一項規定，得附具證據向
專利專責機關舉發之；從而有無應撤銷新型專利權之情事，依法應由舉發人附具證據
供查。本件關係人黃鎮岳及蔡文斌於八十六年六月二十七日以其「主機面板間接開關
之改良」包括主機面板，一定距離處設缺口，俾令磁碟片由缺口處插入，靠近缺口處
設穿孔，穿孔兩鄰側分別凸設一定距離之兩相對應槽體，槽體另一端設兩相對應之嵌
合部；壓縮元件，設有一板片，該板片可活動地嵌合在兩槽體中，兩端由嵌合部嵌合
，令板片不致滑脫於兩槽體外，板片之一面凸設一桿體，桿體可外露於主機面板之穿
孔；彈性元件，穿套在桿體中，令板片具有往復性；藉上述裝置，使用者可令磁碟機
容置在主機面板內面；當磁片放入缺口時，磁碟機之凸體會向外抵壓，將與其抵觸之
桿體彈出穿孔外，欲取出磁片時，則按壓桿體會藉由彈性元件抵壓磁碟機之凸體，令
磁碟片退出；可適於任何型式之磁碟機，達相容性、具人性化功效等情，向被告申請
新型專利，經被告編為第00000000號審查，准予專利，於公告期滿審查確定
後，發給新型第一三一九五九號專利證書。原告以本案申請前已見於刊物及公開使用
，有違專利法第九十七條、第九十八條第一項第一款及第二項規定云云，檢具德國西
元一九九五年三月出版之「ct magazin fur computer technik」 雜誌（下稱引證資
料），對之提出舉發。案經被告審查，以引證資料第一二六頁揭示一呈長方形之主機
面板，設有水平缺口，水平缺口一側凹設有一弧形體，缺口於主機面板向內延伸有凸
緣，靠近凸緣與弧形體處設有一穿孔，外露於穿孔外設有一按壓桿體，但未揭示本案
主機面板內對應槽體、壓縮元件與彈性元件等構件，難稱本案非新穎創作。本案主機
面板可適用多種廠牌之磁碟機容置，確具進步性。本案無違專利法第九十七條、第九
十八條第一項第一款及第二項規定，乃為本案舉發不成立之審定。原告不服，循序提
起行政訴訟，主張：自三、五磁碟機上市以來，電腦業者要求主機面板必須有本案申
請專利範圍之缺口、穿孔、桿體、彈性元件，取出磁碟片之實施過程亦相同；本案之
主機面板僅為電腦機箱之裝飾面板，並無技術功能；磁碟機沒有彈性元件並使桿體凸
出於磁碟機外，欲將磁碟片彈出時抵押其凸出於磁碟機外之桿體，即可將磁碟片退出
，此技術早即存在，本案僅係推擠桿體形狀之改變，屬既有之技術，本案申請專利範
圍之部分結構已揭示於引證資料，應修正申請專利範圍云云。查本案以主機面板設間
接開關，配合磁碟機取退磁片之整體結構之配合可適用多種廠牌之磁碟機容置。面板
缺口、穿孔、桿體、彈性元件等構件僅係本案整體結構中之部分構件，並非本案以整
體構造之組合所請求之範圍及創作特徵所在。引證資料僅揭示主機面板之外觀，並未
顯示本案主機面板之對應槽、壓縮元件與彈性元件等構成，僅由引證資料所示主機面
板正面之水平缺口、凸緣、穿孔及桿體，尚無法認定其亦與本案可適用多種廠牌之磁
碟機之結構、功效相同，難謂本案不具新穎性及進步性。就整體構造而言，本案申請
專利範圍明確，亦無修正之必要。又引證資料僅揭示主機面板之外觀，並未揭示本案
主機面板內之對應槽、壓縮元件與彈性元件等構成，自無從認定其相同於本案可適用
容置多種廠牌之三、五磁碟機之結構，所訴核不足採。至原告訴稱再訴願決定駁回理
由不當一節。查事實上再訴願決定駁回之理由係依據引證資料與本案專利之比較結果
，由於引證資料僅揭示主機面板之外觀，並無揭示本案專利主機面板之對應槽、壓縮
元件與彈性元件等構件，僅由引證資料所示主機面板正面之水平缺口與穿孔等，尚無
法認定其亦與本案專利可適用容置多種廠牌磁碟機之結構、功效相同，遽謂本案專利
不具新穎性及進步性。且就整體構造而言，本案專利申請專利範圍明確，亦無修正之
必要。再訴願駁回理由，並無不當。又本件於訴願階段，由經濟部送請財團法人工業
技術研究院電腦與通訊工業研究所審查結果，亦持與原處分相同之見解，有該所6.
10.（八八）工研通審字第○○○二－○六五號函暨所附審查意見書附於訴願卷可稽。
從而，被告所為舉發不成立之處分，並無違誤，一再訴願決定遞予維持，亦無不合。
原告起訴意旨，難謂有理由，應予駁回。
據上論結，本件原告之訴為無理由，爰依行政訴訟法施行法第二條、行政訴訟法第九
十八條第三項前段，判決如主文。
中    華    民    國      九十      年    十一        月    十六        日
                    最 高 行 政 法 院  第 三 庭
                                審 判 長 法  官      曾  隆  興
                                         法  官      劉  鑫  楨
                                         法  官      徐  樹  海
                                         法  官      鄭  淑  貞
                                         法  官      林  家  惠
右  正  本  證  明  與  原  本  無  異
                                         法院書記官  王  福  瀛
中    華    民    國      九十      年      十一      月      十九      日


司法院資訊處製作；財團法人民間司法改革基金會備份。
